【裁判字號】    94,訴,705
【裁判日期】    950831
【裁判案由】    給付職業災害補償金
【裁判全文】
臺灣桃園地方法院民事判決               94年度訴字第705號
原???告  乙○○?住嘉義縣義.
訴訟代理人?林思銘律師
複?代理人  蘇思鴻
被???告  嘉璟建設股份有限公司
??????????設桃園縣中.
法定代理人?甲○○?住同上
被???告  全勝營造股份有限公司
??????????設桃園縣中.
法定代理人?丁○○?住同上
上二人共同
訴訟代理人?羅紀雄律師
上列當事人間給付職業災害補償金事件，本院於民國95年8月23
日言詞辯論終結，判決如下：
    主  ??文
被告應連帶給付原告新台幣貳萬柒仟捌佰拾陸元，及自民國九
十四年六月九日起至清償日止，按週年利率百分之五計算之利息
。
原告其餘之訴駁回。
訴訟費用由被告連帶負擔二十分之一，餘由原告負擔。
本判決得假執行。
    事實及理由
一、按訴狀送達後，原告不得將原訴變更或追加他訴。但減縮應
    受判決事項之聲明者，不在此限。民事訴訟法第255條第1項
    但書第3 款定有明文。本件原告起訴時原係聲明請求被告應
    給付原告新臺幣（下同）2,119,228 元，及自起訴狀繕本送
    達翌日起至清償日止，按週年利率5 ％計算之利息等語，嗣
    於民國95年7 月27日具狀減縮聲明為請求被告應給付原告66
    1,436 元，及自起訴狀繕本送達翌日起至清償日止，按週年
    利率5 ％計算之利息等語，揆諸前開規定，原告所為聲明之
    減縮，於法無違，應予准許，合先敘明。
二、按當事人喪失訴訟能力或法定代理人死亡或其代理權消滅者
    ，訴訟程序在有法定代理人或取得訴訟能力之本人，承受其
    訴訟以前當然停止，民事訴訟法第170 條定有明文。經查，
    本件被告全勝營造股份有限公司（下稱被告全勝公司）之法
    定代理人原為劉劉惠美，但於訴訟中變更為丁○○，揆諸前
    揭說明，丁○○聲明承受訴訟，於法有據，應予准許之。
三、本件原告起訴主張：
(一)原告為一工地之散工，不定時由受僱於被告全勝公司之工頭
    依口頭約定僱傭，此外被告全勝公司與被告嘉璟建設股份有
    限公司（下稱被告嘉璟公司）間有承攬關係。原告於93年7
    月18日下午在被告全勝公司承造之被告嘉璟公司位於「新竹
    縣竹北市○○○街大學段214 住宅」工地工作，由於工地未
    設置安全防護網，致原告直接墜落於工地地面，致頭部外傷
    且顱內出血，經長庚醫院緊急開刀始挽回一命。而被告有違
    勞工安全衛生法第5 條第1 項第5 款之規定，業經行政院勞
    工委員會北區勞動檢查所予以停工及罰鍰處分，並通知限期
    改善，是以被告確屬有違法勞工安全衛生法。事發之後，該
    不知名工頭不知所蹤，而原告因此意外，造成認知功能受損
    ，經向新竹縣政府勞工局之協助向資方請求賠償事宜，但雙
    方認知差距過大，因而調解不成立，是不得不提起本件訴訟
    。
(二)
?、本件被告嘉璟公司為事業主、被告全勝營造公司為承攬人，
    是以依勞動基準法第59條、62條規定應負職業災害補償之責
    任。
 2、資方按勞工安全衛生法第5 條第1 項第5 款規定，有維護和
    保有其作業場所符合安全標準之義務，並盡善良管理人之注
    意義務，現資方並未依法設置防墜安全網造成原告墜落地面
    損害，原告依法請求下列之損害賠償。
  (1)原告因本件職業災害花費醫療費新台幣（下同）27,836元，
    被告依民法第184 條第2 項之規定及勞動基準法第59條之規
    定應補償原告上開醫療費用。
  (2)又原告因本件職業災害導致顱內出血開刀後造成情緒不穩定
    以及認知功能受損，現因精神障礙已無法從事工作，而喪失
    原有工作能力，依勞動基準法第59條第1 項第2 款規定被告
    應一次給付40個月之平均工資予原告，原告每月工資以最低
    工資15,840計算，40個月被告共應補償原告633,600 元。
(三)並聲明：被告應連帶給付原告661,436 元及字起訴狀繕本送
    達之翌日起至清償日止，按年息5％計算之利息。
四、被告則以：
(一)被告嘉璟公司在新竹縣竹北市○○○路、莊敬五街交會處興
    建「大學段214住宅新建工程」，委由被告全勝公司承造，
    該工程為地上15層、地下3 層。被告全勝公司就其中紮筋工
    程部分轉包與訴外人泓新企業社承作。迄93年7 月18日止，
    僅施工至該大樓之基礎工程（亦稱筏基）。本件基礎工程之
    厚度計有250 公分，包括最底部之「大底」（FS板）60公分
    、其上之「水箱」175 公分、水箱上方之樓板（BS板）15公
    分，而上開案發之日僅完成基礎工程之「大底」（鋼筋混凝
    土構造）與地樑（以鋼筋交岔綑紮而成，呈眾多井字形）之
    大部分鋼筋之綑紮，距離大底之地板高度為175 公分，「地
    樑」與「大底」均尚未灌入混凝土，至於地樑上層之15公分
    樓板則尚未紮筋。原告為泓新企業社之下包工頭丙○○所雇
    用之臨時工，於93年7 月18日下午5 時許之收工下班之際，
    自上述工地地樑上層主筋跌落至175 公分下方之大底上層板
    面鋼筋，原告受傷後自行步行登上地面，經工頭丙○○護送
    至新竹縣竹北市東元醫院，並未告知被告全勝公司之工務所
    人員。93年7 月21日原告自行由東元醫院轉至林口長庚醫院
    治療。
(二)本件工程既僅施工至基礎工程之地樑與大底之紮筋部分，而
    地樑之紮筋高度距離大底上層板面鋼筋僅有175 公分高，尚
    無須架設防止墜落之防墜網，原告並未舉證證明被告於此項
    工程進度必須架設防墜網之依據，況原告並未依規定戴安全
    帽，又當時係站立於地樑上層主筋，原告並無任何理由有站
    立於該處之必要，其亦未接受任何站立於該處之指示，是其
    擅自站立於該處以致跌落受傷，被告自無任何過失可言，無
    從成立侵權行為，從而原告依據侵權行為法則請求被告賠償
    其所受損害，即非正當。
(三)原告於跌落大底上層板面鋼筋後尚能自行步行至地面，顯見
    傷勢非重，又被告所提長庚醫院93年11月1 日診斷書，亦記
    載原告目前病情尚未完全改善，宜在家休養6 個月等語，可
    見休養至6 個月後之94年5 月1日 應已痊癒，原告主張已完
    全喪失工作能力一節，並未提其後之診斷書以資證明，則其
    請求完全喪失工作能力所受工資之損害，即屬無據。
(四)縱認被告難以解免賠償責任，惟原告無任何理由及必要擅自
    站立於地樑主筋上層，又依規定戴安全帽且疏未注意安全，
    以致墜落致頭部受傷，應負較大過失責任，被告自得依據民
    法第217 條過失相抵之規定，請求免除或減輕賠償金額等語
    置辯。並聲明：原告之訴駁回。
三、兩造爭執及不爭執事項：
(一)不爭執部分：
  1.原告於93年7 月18日下午在被告全勝公司承造之被告嘉璟公
    司位於「新竹縣竹北市○○○街大學段214 住宅」工地工作
    ，由於工地未設置安全防護網，致原告直接墜落於工地地面
    ，致頭部外傷、顱內出血，且造成情緒不穩定以及認知功能
    受損等傷害，有長庚紀念醫院出具之診斷證明書在卷可稽。
  2.被上訴人經治療後，目前反應及記憶功能仍有障礙，且額葉
    有輕度萎縮，屬勞工保險條例所規定之殘癈給付標準第13級
    ，未受領勞工保險局核發之職業災害殘廢補助。
四、勞動基準法第62條第1 項規定：事業單位以其事業招人承攬
    ，如有再承攬時，承攬人或中間承攬人，就各該承攬部分所
    使用之勞工，均應與最後承攬人，連帶負本章所定雇主應負
    職業災害補償之責任。同法第63條亦規定：承攬人或再承攬
    人工作場所，在原事業單位工作場所範圍內，或為原事業單
    位提供者，原事業單位應督促承攬人或再承攬人，對其所僱
    用勞工之勞動條件應符合有關法令之規定。事業單位違背勞
    工安全衛生法有關對於承攬人、再承攬人應負責任之規定，
    致承攬人或再承攬人所僱用之勞工發生職業災害時，應與該
    承攬人、再承攬人負連帶補償責任。本件被告嘉璟公司為事
    業主，被告全勝公司為承攬人，縱原告為不知名之工地工頭
    僱用之工人，即屬承攬及再承攬人之關係，依上開規定，被
    告2 人自應負連帶賠償責任。
五、爰就原告請求之各項金額析述如下:
(一)醫療費用部分：原告請求補償27,836元之醫療費用，業據提
    出長庚醫院醫療費用收據11張為證，惟按「勞工因遭遇職業
    災害而致死亡、殘廢、傷害或疾病時，雇主應依左列規定予
    以補償。但如同一事故，依勞工保險條例或其他法令規定，
    已由雇主支付費用補償者，雇主得予以抵充之。」，勞動基
    準法第59條第1 項有明文。而勞動基準法前開規定所稱醫療
    費用，為治療勞工所受傷害之費用，具有損害賠償性質，固
    不待言。而損害賠償自以填補損害為原則，損害苟獲填補，
    請求權應歸於消滅，查原告因本件受有傷害，然未領取任何
    勞工保險傷害給付，已如前述，是其向被告請求27,836元之
    醫療費用，自屬有理，應予准許。
(二)原告依勞動基準法第59條第2款規定請求部分:
 1、按「勞工在醫療中不能工作時，雇主應按其原領工資數額予
    以補償。但醫療期間屆滿2 年仍未能痊癒，經指定之醫院診
    斷，審定為喪失原有工作能力，且不合第3 款之殘廢給付標
    準者，雇主得1 次給付40個月之平均工資後，免除此項工資
    補償責任。」勞動基準法第59條第2款定有明文。
 2、上開條文但書係規定「但醫療期間屆滿2 年仍未能痊癒，…
    ，且不合第3 款之殘廢給付標準者，雇主得1 次給付40個月
    之平均工資後，免除此項工資補償責任。」等語，再與該法
    本文：「勞工在醫療中不能工作時，雇主應按其原領工資數
    額予以補償。」等語，對照觀之。在解釋上應認：(1)職業災
    害發生後如經2 年之醫療勞工仍未能痊癒。(2)且不符合同條
    第3 款殘廢給付標準時。雇主始有繼續給付工資補償或1 次
    給付40個月工資補償，以免除其責任之義務，非謂只要在醫
    療期間雇主即應持續給付工資補償。查原告雖主張其自系爭
    職業災害發生之93年7 月18日至今業已經2 年之醫療仍未痊
    癒。惟依長庚醫院95年8 月17日（95）長庚院法字第0666號
    函所載：「…翁君 (指原告)係 於93年（以下同）7 月21日
    至本院急診，住院治療，當時診斷為雙側額葉腦內出血，經
    顱骨切開移除血塊手術後8 月5 日出院、8 月31日為最近乙
    次為診，當時意識狀態清楚，肌力正常。依當時病情評估，
    病患出院後應休養約3 個月左右。」等語，可見原告之傷勢
    非需歷經近2 年仍無法治療痊癒；又原告所受傷害經醫院鑑
    定結果符合勞工保險殘廢給付標準表第9 項之規定，亦有長
    庚醫院95年6 月7 日（95）長庚院法字第0212號函可稽，是
    原告已符合勞基法第59條第3款之殘廢給付標準，自無從再
    依同條第2 款之規定，請求被告給付工資補償之理。
 3、再按，原告雖主張其得依勞動基準法第59條第2 款但書規定
    請求雇主1 次給付40個月平均工資即633,600元云云。惟查
    ，勞動基準法第59條第2 款但書所謂「雇主得1 次給付40個
    月之平均工資後，免除此項工資補償責任。」係專屬雇主之
    權利，僅在合乎法定要件之情形，始得由雇主本人主張之，
    要非勞工得以主動請求。因此，原告此部分請求與法未合，
    難認有理，其復以該項請求為前提進而聲請鑑定傷勢復原狀
    況，更無調查之必要。
六、至於被告主張原告對於本件職業災害之發生與有過失等語置
    辯，惟查勞動基準法第59條之規定，係為保障勞工，加強勞
    僱關係，促進社會經濟發展之特別規定，於勞工有過失時，
    雇主應無民法第217條主張過失相抵之適用（最高法院82年
    度台上字第1472號、89年度台上字第1783號及台灣高等法院
    89年度第4次民事庭會議決議參照），其規定乃對受到「與
    工作有關傷害」之受僱人，提供及時有效之薪資利益、醫療
    照顧及勞動力重建措施之制度，使受僱人及受其扶養之家屬
    不致陷入貧困之境，造成社會問題，其宗旨非在對違反義務
    、具有故意過失之僱主加以制裁或課以責任，而係維護勞動
    者及其家屬之生存權，並保存或重建個人及社會之勞動力，
    是以職業災害補償制度之特質係採無過失責任主義，凡僱主
    對於業務上災害之發生，不問其主觀上有無故意過失，皆應
    負補償之責任。再參之勞基法第61條第2項規定「不得主張
    抵銷」之意旨，應認被告不可對原告主張與有過失。
七、綜上所述，原告依勞基法之規定，請求被告給付27,836元，
    及自起訴狀繕本送達之翌日即94年6 月9 日起至清償日止，
    按週年利率百分之五計算之利息，為有理由，應予准許。逾
    此範圍之請求，為無理由，應予駁回。本判決所命給付之金
    額未逾50萬元，爰依職權宣告假執行。
八、本件事證已臻明確兩造其餘攻擊、防禦，於判決之結果不生
    影響，爰不一一論述，附此敘明。
九、據上論結，本件原告之訴為一部有理由，一部無理由，依民
    事訴訟法第79條、第85條第2 項、第389 條第1 項第5 款，
    判決如主文。
中    華    民    國    95    年    8     月    31    日
                  民事第一庭    法  官  陳婉玉
以上正本係照原本作成
如對本判決上訴，須於判決送達後20日內向本院提出上訴狀
中    華    民    國    95    年    8     月    31    日
                                書記官  劉雅玲


司法院資訊處製作；財團法人民間司法改革基金會備份。
